臺灣高等法院民事判決
110年度上字第209號
上  訴  人  李美卿  
            廖富山  

被上訴人    劉俊伶  

訴訟代理人  巫坤陽律師
上列當事人間請求遷讓房屋事件，上訴人對於中華民國109年12
月31日臺灣臺北地方法院108年度訴字第5392號第一審判決提起
上訴，本院於110年5月12日言詞辯論終結，判決如下：
    主      文
上訴駁回。
第二審訴訟費用由上訴人負擔。
    事實及理由
一、上訴人經合法通知未於言詞辯論期日到場，核無民事訴訟法
    第386條所列各款情形，爰依被上訴人之聲請，由其一造辯
    論而為判決。
二、被上訴人主張：伊與訴外人黃進添於民國108年10月22日，
    在原法院民事執行處（下稱執行法院）之108年度司執字第3
    3821號強制執行事件（下稱系爭執行事件），拍定取得門牌
    號碼新北市○○區○○路000○0號0樓房屋（下稱系爭房屋，權利
    範圍：全部），及其坐落之新北市○○區○○段000地號土地（
    下稱系爭土地，權利範圍：138/10,000，與系爭房屋合稱系
    爭房地）所有權，伊取得系爭房地應有部分99/100，黃進添
    則取得1/100，嗣黃進添於108年11月13日將其應有部分贈與
    伊，故系爭房地現由伊單獨所有。惟系爭房屋遭上訴人李美
    卿、廖富山（下合稱上訴人，單指其一，逕稱姓名）無權占
    有中，爰依民法第767條第1項前段規定請求上訴人將系爭房
    屋騰空遷讓返還予伊。又上訴人無權占有系爭房屋，共同侵
    害伊之所有權，應依民法第184條第1項前段、第185條第1項
    前段或第179條規定，自起訴狀送達翌日起至遷讓系爭房屋
    之日止，按月連帶賠償伊相當於租金之損害新臺幣（下同）
    1萬324元等語（未繫屬本院部分，不予另贅）。
三、上訴人則以：李美卿於76年間與訴外人趙藤雄合作合建案而
    取得系爭房地，因建商告知為工業用地僅能登記1人之故，
    乃將系爭房屋借名登記於兒子即訴外人廖富文名下，土地應
    有部分則由2兄弟即訴外人廖富平與廖富文各取得1/2。詎廖
    富文因經濟狀況不佳，竟將借名登記於其名下之系爭房地設
    定抵押向銀行借款，嗣因無力還款致系爭房地遭查封拍賣而
    由被上訴人取得，惟廖富平仍持有系爭房屋坐落土地之應有
    部分1/2，並將渠持有部分提供李美卿居住，故伊等並非無
    權占有。退步言之，系爭房屋為屋齡超過30年以上之老屋，
    且坐落土地為乙種工業區，周遭多為工廠，尚非優良之居住
    環境；原審並未具體調查周遭租金行情，徒以周遭有學校、
    醫院、安養中心遽認百分之8為適當，實為無據等語置辯。
四、原審為被上訴人一部勝訴、一部敗訴判決，即判命：㈠上訴
    人應將系爭房屋騰空遷讓返還予被上訴人。㈡上訴人應自108
    年12月10日起至騰空遷讓返還第一項房屋之日止，按月連帶
    給付被上訴人1萬324元，而駁回被上訴人其餘之訴（即被上
    訴人請求上訴人應自起訴狀繕本送達翌日起至騰空遷讓返還
    第一項房屋之日止，按月連帶給付被上訴人48,494元，逾上
    開准許範圍部分，未據被上訴人聲明不服，已告確定），上
    訴人就其敗訴部分不服提起上訴，其上訴聲明為：
　㈠原判決不利於上訴人部分廢棄。
　㈡上開廢棄部分，被上訴人在第一審之訴及假執行之聲請均駁
    回。
　　被上訴人答辯聲明：上訴駁回。
五、本院整理兩造不爭執事項（見原審訴字卷第287頁、本院卷
    第51頁，並依判決格式修正或刪減文句，或依爭點論述順序
    整理內容）：
　㈠被上訴人與黃進添於108年10月22日，向執行法院之系爭執行
    事件投標並拍定取得系爭房地，其中系爭房屋之拍定金額為
    403萬元。嗣黃添進將所購得系爭房地之應有部分贈與被上
    訴人，故系爭房地現由被上訴人單獨所有（見原審訴字卷第
    15-21頁）。
　㈡系爭房屋現由上訴人占有使用（見同上卷第286頁）。
六、被上訴人主張其為系爭房地所有權人，然系爭房屋現遭上訴
    人無權占有中，爰依民法第767條第1項前段之規定，請求上
    訴人遷讓騰空返還系爭房屋，並先依侵權行為、次依不當得
    利法律關係，請求上訴人賠償、返還相當於租金之損害金等
    語，然為上訴人所否認，並以前詞置辯。經查：
　㈠關於被上訴人請求上訴人遷讓騰空返還系爭房屋部分：
　⒈按所有人對於無權占有或侵奪其所有物者，得請求返還之，
    民法第767條第1項前段定有明文。次按以無權占有為原因，
    請求返還土地者，占有人對土地所有權存在之事實無爭執，
    而僅以非無權占有為抗辯者，土地所有權人對其土地被無權
    占有之事實無舉證責任，占有人自應就其取得占有係有正當
    權源之事實證明之（最高法院85年度台上字第1120號裁判意
    旨參照）。本件被上訴人主張其因執行法院系爭執行事件所
    為拍賣及黃進添之贈與而取得系爭房地所有權等語，為上訴
    人所不爭執，如前述五、㈠所示，是依上開說明，上訴人自
    應就其等占有系爭房屋有正當權源乙節負舉證之責。
　⒉上訴人雖辯稱系爭房地係由李美卿與趙藤雄之合建案而取得
    ，僅因工業用地有登記限制，故將系爭房屋借名登記予兒子
    廖富文，實為廖富山、廖富文、廖富平等兄弟共有云云，並
    提出買賣所有權移轉契約書、土地登記簿、建築改良物登記
    簿等為證（見本院卷第55頁、原審訴字卷第288、117-122、
    375-405頁），固非全然無稽。惟按不動產借名登記契約為
    借名人與出名人間之債權契約，出名人依其與借名人間借名
    登記契約之約定，通常固無管理、使用、收益、處分借名財
    產之權利，然此僅為出名人與借名人間之內部約定，其效力
    不及於第三人。出名人既登記為該不動產之所有權人，其將
    該不動產處分移轉登記予第三人，自屬有權處分（最高法院
    106年度第3次民事庭會議決議供參）。是上訴人上開所辯縱
    認屬實，惟系爭房屋既登記在廖富文名下，以出名人廖富文
    為所有權人，廖富文自屬有權處分系爭房屋之人。又強制執
    行法上之拍賣，其性質應解為買賣之一種，並以拍定人為買
    受人，以拍賣機關代債務人為出賣人。本件被上訴人係因系
    爭執行事件之拍賣程序而取得系爭房地所有權，已如前述，
    而系爭房屋原所有權人為債務人廖富文，經執行法院代廖富
    文為出賣人將系爭房地（含系爭房屋）拍賣予被上訴人等取
    得，依上說明，自屬有權處分，上訴人不得以廖富山與廖富
    文等間內部之借名登記契約之約定對抗被上訴人，則上訴人
    主張渠等因內部借名登記契約之約定，占有系爭房屋並非無
    權占有云云，自非可取。
　⒊再者，系爭房屋與系爭土地分屬不同所有權之標的，兩者所
    有權之內涵不同，被上訴人於本件基於系爭房屋所有權之權
    能，請求上訴人遷讓返還系爭房屋，與上訴人所辯廖富平就
    系爭房屋之坐落土地享有應有部分另1/2權利，係屬二事，
    上訴人不得執系爭土地之權利為有權占有系爭房屋之依據，
    故上訴人另辯稱被上訴人僅持有系爭土地應有部分1/2，廖
    富平迄仍持有另1/2所有權，並將所持有部分提供李美卿居
    住，上訴人非無權占有云云（見本院卷第56、57頁），仍非
    可取。
　⒋上訴人復辯稱廖富山與弟弟廖富文、廖富平就系爭房屋訂有
    租賃契約（下稱系爭租約），依買賣不破租賃原則，其等不
    必搬遷云云（見原審訴字卷第105、106頁、本院卷第50頁）
    ，並提出系爭租約2件為證（見原審訴字卷第131-162頁），
    惟查，姑且不論被上訴人主張系爭租約乃廖富山與廖富文等
    間通謀虛偽意思表示乙節是否可採，依系爭房屋原所有權人
    廖富文與廖富山所立之系爭租約第20條約定，系爭房屋之房
    產為父母所購置，故房租5,000元內之3,000元須轉交母親做
    為養老之用，且母親健在時本合約須無限期延長等語（見原
    審訴字卷第133頁），堪認被上訴人主張系爭租約係未定期
    限之租賃契約等語為可採。而按出租人於租賃物交付後，承
    租人占有中，縱將其所有權讓與第三人，其租賃契約，對於
    受讓人仍繼續存在。前項規定，於未經公證之不動產租賃契
    約，其期限逾五年或未定期限者，不適用之，民法第425條
    定有明文。本件系爭租約既屬未定期限之租約，又未經上訴
    人證明系爭租約業經公證，自無上開民法第425條第1項所定
    對受讓人即被上訴人繼續存在規定之適用，則上訴人辯稱其
    得基於系爭租約對被上訴人主張買賣不破租賃原則，屬有權
    占用系爭房屋云云，仍非可採。
　⒌況按，抵押權為擔保物權，不動產所有人設定抵押權後，於
    同一不動產上，固仍得為使用收益，但如影響於抵押權者，
    對於抵押權人不生效力，故土地所有人於設定抵押權後，在
    抵押之土地上設定地上權或其他以使用為目的之物權，或成
    立租賃關係，致影響於抵押權者，抵押權人自得聲請法院除
    去或終止，依無地上權或無租賃狀態拍賣，此乃民法第866
    條第1、2項規定之所由設。是以法院依該條項規定裁定除去
    地上權或終止租賃關係而拍賣時，因在該執行程序中，地上
    權或租賃關係被除去或終止者，依強制執行法第98條第2項
    但書規定，不隨同不動產之拍賣而移轉，執行法院發給權利
    移轉證書時，仍應依職權通知地政機關塗銷該地上權之登記
    （同法第11條第1項），並應認該地上權或租賃關係已失其
    存在（最高法院100年度台上字第802號裁判要旨供參）。本
    件系爭房屋原所有權人廖富文先於103年7月24日將系爭房地
    設定本金最高限額2,640萬元之抵押權予系爭執行事件之執
    行債權人陽信商業銀行股份有限公司（下稱陽信銀行），再
    於106年4月1日與廖富山簽訂系爭租約，而系爭房屋於首次
    拍賣無人應買流標，執行法院遂依陽信銀行之聲請，認為該
    租賃關係已影響抵押權之實現，於108年9月12日核發除去租
    賃權之執行命令，將廖富山就系爭房屋與廖富文、廖富平以
    系爭租約約定之租賃權除去等情（見原審訴字卷第321-325
    、146、162頁），業據本院調閱系爭執行事件卷宗無訛，揆
    諸上開說明，上訴人就系爭房屋之租賃權已被執行法院除去
    而不存在，則上訴人於被上訴人因拍賣取得系爭房屋所有權
    後仍占用如故，即難認有正當權源。至於上訴人雖辯稱其就
    執行法院之除租命令有提起抗告（異議），否認除租云云（
    見本院卷第50、57頁），惟經本院調閱系爭執行事件卷宗，
    並未有該除租命令經撤銷或變更之事實存在，且該拍賣程序
    已在除去租賃權之狀態下因拍定而終結，是上訴人辯稱系爭
    房屋未經除租云云，並非可採。
　⒍綜上，上訴人未能證明其占有系爭房屋有何正當權源存在，
    是被上訴人依民法第767條第1項前段規定，請求上訴人將系
    爭房屋騰空遷訴返還，自屬有據。
　㈡關於被上訴人請求上訴人按月連帶給付損害金部分：
　⒈按「所有人於法令限制之範圍內，得自由使用、收益、處分
    其所有物，並排除他人之干涉。」、「拍賣之不動產，買受
    人自領得執行法院所發給權利移轉證書之日起，取得該不動
    產所有權。」，民法第765條、強制執行法第98條第1項前段
    分別定有明文。次按「被上訴人與債務人間之租賃關係，既
    經執行法院裁定除去後，實施拍賣，由上訴人拍定取得權利
    移轉證書，則自是時起被上訴人繼續占有該房屋，自屬侵害
    上訴人之房屋所有權，上訴人對於被上訴人，非不得請求賠
    償相當於租金之損害金。」有最高法院67年台上字第3622號
    判例要旨可參。
　⒉本件廖富山就系爭房屋之租賃權業經執行法院除去，上訴人
    對系爭房屋已無占有使用之權源，詳如前述，而被上訴人與
    黃進添取得系爭房屋之權利移轉證書後，原所有權人廖富文
    既已喪失所有權，又未現實占有系爭房屋，無從對系爭房屋
    主張有使用收益權，故於被上訴人、黃進添取得權利移轉證
    書後，上訴人仍繼續占有系爭房屋，揆諸上開說明，自屬侵
    害被上訴人、黃進添之房屋所有權，嗣黃進添將其就系爭房
    地之應有部分讓與被上訴人，由被上訴人單獨所有系爭房地
    ，被上訴人自得請求上訴人賠償相當於租金之損害金。
　⒊復按因故意或過失，不法侵害他人之權利者，負損害賠償責
    任；數人共同不法侵害他人之權利者，連帶負損害賠償責任
    ，民法第184條第1項前段、第185條第1項前段分別定有明文
    。而民法第184條第1項前段之侵權行為損害賠償請求權，以
    行為人主觀上有故意或過失不法侵害他人之權利為其成立要
    件，若行為人無故意或過失，即無賠償責任可言。另善意占
    有人，依推定其為適法所有之權利，得為占有物之使用及收
    益，固為民法第952條所明定；惟依同法第958條、第959條
    規定，善意占有人自確知其無占有本權時起，即為惡意占有
    人，故善意占有人於本權訴訟受敗訴之判決時，應自訴狀送
    達之日起，視為惡意占有人，負返還占有物孳息之義務，以
    保護回復占有物人之利益(最高法院109年度台上字第1788號
    判決意旨參照)。又所謂訴狀送達之日，通說均認為應以訴
    狀送達於占有人之日，視為惡意占有人，較符合民法第959
    條第2項規定之趣旨(參現行民法第959條第2項立法理由)。
    再無權占用他人之房屋，可能獲得相當於租金之利益為社會
    通常之觀念（最高法院61年台上字第1695號判例意旨參照）
    。
　⒋再按相當於租金損害之計算標準，應參酌土地法第97條第1項
    規定，予以計算較為客觀公允（最高法院81年度台上字第33
    9號判決意旨參照）。復按城市地方房屋之租金，以不超過
    土地及其建築物申報總價額年息百分之10為限；所謂土地價
    額及建築物價額，指法定地價及依該管直轄市或縣（市）地
    政機關估定之建築物價額；而法定地價即為土地所有權人依
    土地法所申報之地價，土地法第97條第1項、第148條、土地
    法施行法第25條定有明文。又基地租金之數額，除以基地申
    報地價為基礎外，尚須斟酌基地之位置，工商業繁榮之程度
    ，承租人利用基地之經濟價值及所受利益等項，並與鄰地租
    金相比較，以為決定，並非必達申報總地價年息百分之10最
    高額（最高法院68年台上字第3071號判決意旨參照）。本件
    系爭房屋位於新北市○○區○○路，鄰近新店慈濟醫院，附近有
    大豐國小、五峰國中，隔壁為安養中心，有原審109年7月27
    日履勘筆錄可查（見原審訴字卷第237-239頁），是本院審
    酌系爭房屋坐落位置、周遭環境、交通便利、生活機能完善
    及被上訴人利用系爭房屋之經濟價值、所受利益等一切情狀
    ，認以系爭房屋及土地申報總價額百分之8計算相當於租金
    之損害，應屬適當。又系爭房屋108年度課稅現值為72萬9,8
    00元，有新北市政府稅捐稽徵處新店分處108年度契稅繳款
    書為憑（見同上卷第31頁）；系爭房屋所坐落之新北市○○區
    ○○段000地號土地面積為2935.04平方公尺，被上訴人所有之
    權利範圍為138/10,000、109年1月申報地價為每平方公尺2
    萬214元等情，有土地登記謄本、地價查詢資料可考（見同
    上卷第35、339頁）。依此計算，被上訴人每月得請求上訴
    人連帶給付相當於租金損害之數額為1萬324元【計算式：（
    2萬214元×2935.04平方公尺×138/10000＋72萬9,800元）×0.0
    8×1/12＝1萬324元，元以下四捨五入】，核與上訴人所辯其
    依系爭租約每月給付之1萬元租金相去不多（見本院卷第50
    頁），是上訴人辯稱按此比例計算損害金過高云云，並非可
    採。而本件起訴狀繕本係於108年12月9日送達予上訴人收受
    ，有送達證書可稽（見原審訴字卷第47、51頁）。是以，被
    上訴人主張先依民法第184條第1項前段、第185條第1項前段
    規定（見本院卷第51頁），請求上訴人自起訴狀繕本送達之
    翌日即108年12月10日起至騰空遷讓返還系爭房屋之日止，
    按月連帶給付被上訴人1萬324元，核屬有據，應予准許。至
    於被上訴人另依不當得利法律關係為相同請求部分，既經本
    院依共同侵權行為法律關係判准如前，即無庸再予審酌，附
    此敘明。
七、從而，被上訴人依民法第767條第1項前段規定，請求上訴人
    騰空遷讓返還系爭房屋，並依民法第184條第1項前段、第18
    5條第1項前段規定，請求上訴人自108年12月10日起至騰空
    遷讓返還系爭房屋之日止，按月連帶給付被上訴人1萬324元
    ，為有理由，應予准許。是則，原審為被上訴人勝訴之判決
    ，並附條件為准、免假執行之諭知，尚無不合（未繫屬本院
    部分，不予贅述）。上訴論旨指摘原判決不當，求予廢棄改
    判，為無理由，應駁回上訴。再本件事證已臻明確，兩造其
    餘之攻擊或防禦方法及所用之證據，經本院斟酌後，認為均
    不足以影響本判決之結果，爰不逐一論列，附此敘明。
八、據上論結，本件上訴為無理由，爰判決如主文。
中　　華　　民　　國　　110 　年　　6 　　月　　2 　　日
                  民事第二十二庭
                      審判長法  官　張靜女
                            法  官　葉珊谷
                            法  官　范明達
正本係照原本作成。
如不服本判決，應於收受送達後20日內向本院提出上訴書狀，其
未表明上訴理由者，應於提出上訴後20日內向本院補提理由書狀
（均須按他造當事人之人數附繕本）上訴時應提出委任律師或具
有律師資格之人之委任狀；委任有律師資格者，另應附具律師資
格證書及釋明委任人與受任人有民事訴訟法第466 條之1第1項但
書或第2項所定關係之釋明文書影本。如委任律師提起上訴者，
應一併繳納上訴審裁判費。
中　　華　　民　　國　　110 　年　　6 　　月　　2 　　日
　　　　　　　　　　　　　　書記官　余姿慧